【裁判字號】    99,台上,470
【裁判日期】    990122
【裁判案由】    違反藥事法
【裁判全文】
最高法院刑事判決              九十九年度台上字第四七０號
上  訴  人  甲○○
選任辯護人  李在琦律師
上列上訴人因違反藥事法案件，不服台灣高等法院中華民國九十
六年十一月二日第二審判決（九十六年度上訴字第一八二號，起
訴案號：台灣台北地方法院檢察署九十四年度偵字第一八一○○
號），提起上訴，本院判決如下：
    主  文
上訴駁回。
    理  由
按刑事訴訟法第三百七十七條規定，上訴於第三審法院，非以判
決違背法令為理由，不得為之。是提起第三審上訴，應以原判決
違背法令為理由，係屬法定要件。如果上訴理由書狀並未依據卷
內訴訟資料，具體指摘原判決不適用何種法則或如何適用不當，
或所指摘原判決違法情事，顯與法律規定得為第三審上訴理由之
違法情形，不相適合時，均應認其上訴為違背法律上之程式，予
以駁回。本件原判決撤銷第一審關於諭知上訴人甲○○無罪部分
之判決，改判論上訴人以連續明知為禁藥，而販賣罪，處有期徒
刑壹年，減為有期徒刑陸月。係依憑上訴人坦承：伊係位於台北
縣深坑鄉○○路○段十一弄六號之「中山藥房」（下稱中山藥房
）之藥師等情不諱，參酌證人李佳真於原審審理中結證：伊於民
國九十三年九、十月間，在中山藥房內以每次新台幣（下同）五
千元之價格向上訴人購買RU─486 兩次；證人陳佳琳於偵查及原
審審理時證以：伊受劉偉民教授之託，轉請伊女友顏慈音於九十
四年五月間，向上訴人購買RU─486 ；證人顏慈音於偵、審時證
稱：伊應陳佳琳請求，向上訴人購買RU─486 ；證人即台北醫學
大學劉偉民教授證以：李佳真至伊服務之中山醫院就診，並提及
吃了二次RU─486等情，伊對該藥物存有疑慮，故問了其買藥地
點後，託請陳佳琳購買該藥品各等語，及卷附台北縣政府衛生局
九十四年六月二十日北衛藥字第０九四００四０四三一號函影本
、九十四年十月二十六日北衛藥字第０九四００七四二五八號函
、行政院衛生署藥物食品檢驗局九十四年六月十三日藥檢壹字第
０九四九四一０二七號函影本各一紙（記載：陳佳琳購得之藥物
經台北縣衛生局轉送藥物食品檢驗局化驗結果，確驗出含有Mife
pristone成分之RU─486，且經台北縣政府衛生局比對行政院衛
生署管制藥品管理局提供之圖檔認係大陸製非法輸入之禁藥RU─
486「含珠停」等旨）、原審向台北縣政府衛生局函調之李佳真
之病歷資料等證據資料，而為論斷，已敘述其所憑之證據及認定
之理由。而以上訴人否認犯罪，並辯稱：伊未曾販賣RU─486，
衛生局聯合稽查大隊及檢察官到伊店裡搜查，均沒有發現禁藥；
陳佳琳送驗之藥品與伊無關云云，係飾卸之詞，無足採取，在理
由內依憑調查所得證據，詳加指駁。並說明：（一）上訴人所管
理之中山藥房位於偏遠之台北縣深坑鄉，並非都會區之眾所週知
之大型藥局，且顏慈音、陳佳琳亦自承購藥之前未曾到過該藥房
，是此次為購買RU─486 才知悉該藥房，參以顏慈音於第一審指
證甲○○時尚有所猶豫等情，顯見陳佳琳、顏慈音與上訴人並不
相識，苟非受劉偉民之指示，自無可能知悉中山藥房之所在，更
無可能干冒偽證重罪，刻意誣攀。（二）李佳真對於伊向上訴人
購買二次墮胎藥之事實，於原審審理時堅指不移，並稱：伊自國
小四年級起，即居住於深坑，不可能誤認伊購買墮胎藥之藥局，
上訴人所指之另一家藥局並沒有賣墮胎藥等語，且原審當庭辨視
李佳真包裝該墮胎藥之藥袋，適與顏慈音購買RU─486 之藥袋相
符，而購藥之價格均為五千元，顯見李佳真所言，非憑空虛擬，
堪予採信。（三）顏慈音雖於第一審審理時未能明確指認上訴人
，惟其與上訴人並不熟悉，僅因偶一之購藥事實始有接觸，且事
隔年餘，其因記憶關係，一時無法明確指認，乃事所當然，尚難
遽認顏慈音所言不可採，而為上訴人有利之認定。至李佳真於原
審審理時證稱：伊所購得之藥丸為白色圓形云云，而與顏慈音所
購呈橢圓形狀尚有不同，然其二人購買之時間相差逾半年，且RU
─486 非僅「含珠停」之橢圓形錠一種，是因購買之時間及藥廠
不同，致購得之錠劑形式不同，乃事理之常，自難以此推翻李佳
真所言之真正。（四）劉偉民教授之案例研究報告雖記載：某病
人係於懷孕第七週（約九十四年三月間）未經醫師指示而服用RU
─486 ，直到第二十週（約九十四年五月間）仍未墮胎成功，始
於九十四年六月間，轉診至台北醫學大學附設醫院成為劉教授之
病人等語，在時間序上有劉教授係於九十四年五月間醫治該病人
後，始得知病人有服用RU─486 ，應無可能先於九十四年三月間
，委託他人到中山藥房購買RU─486 作案例研究之謬誤。但該案
例研究報告係由劉偉民教授指導之學生執筆，並為在國外發表，
故有部分內容與實際情形有所出入，業據劉偉民證述明白，自難
以該研究報告所載之日期與顏慈音所證不符，否定顏慈音所證。
（五）陳佳琳於送驗切結書上記載購買藥品日期為九十四年五月
五日，固與顏慈音前稱購藥日期係九十四年三月間不同，但顏慈
音未能確認買藥月份；參諸陳佳琳於九十四年五月三十日填寫送
驗申請書上另明確記載病人已生產（李佳真係於九十四年四月二
十八日生產），自應以陳佳琳所證購買藥物之日期較可採。再劉
偉民、顏慈音、陳佳琳與上訴人並無嫌隙，且劉偉民身為台北醫
學大學教授及台北醫學大學附設醫院之婦產部醫師，與上訴人並
無任何利害衝突，自無誣陷上訴人之可能。（六）證人即台北縣
衛生局聯合稽查大隊稽查員王宏菁固證以：伊執行稽查工作時，
未於上訴人經營之中山藥房內發現有RU─486 等語，並有台北縣
衛生局現場稽查工作日誌表、台北縣政府警察局新店分局搜索筆
錄在卷可按。然王宏菁稽查之時間為九十四年六月十四日，距本
件案發時間已有月餘，且RU─486 係屬禁藥，自無可能公然擺放
在藥房內，況顏慈音於偵查中結證稱：「他打開櫃台後面藥櫃旁
的木頭門，進去一陣子後，他拿了一包藥出來」，顯見上訴人將
該藥品藏放在藥房營業處所範圍外，王宏菁自未能於「中山藥房
」內查獲非法RU─486 。（七）上訴人辯稱：伊藥房使用之藥袋
，與顏慈音購藥之藥袋不同云云；然參諸李佳真所提出之上訴人
藥房使用之藥袋，亦非上訴人所稱之白底綠字之藥袋，亦難為上
訴人有利之認定之理由。從形式上觀察，原判決並無違背法令之
情形存在。上訴意旨略稱：(一)檢察官於九十五年十二月二十九日
上訴後，遲至四十二天後即九十六年二月九日始提出上訴理由狀
，且該理由狀載稱九十六年一月十二日發文，自有違規定。（二
）劉偉民既於九十四年五月間始醫治上開病患，如何於同年三月
間即託人至上訴人之藥房購藥？而顏慈音如向上訴人購藥，何以
於第一審未能當庭指認？且陳佳琳所述購買日期亦與顏慈音不同
，第一審因而判決上訴人無罪，並無違誤，原判決竟認定上訴人
有罪，有違證據法則。（三）警方曾至上訴人之藥房，並未搜得
上開禁藥或包裝，而李佳真及顏慈音非惟未能提出購藥之統一發
票，且李佳真係購得白色圓形藥丸，亦與陳佳琳送驗之淡黃橢圓
或白色六角錠藥丸不同，可見該三位證人所證與事實不符。（四
）上開藥丸未標明「RU─486」字樣，亦未能看出有Mifeprist o
ne成分，自未能遽認上訴人明知係禁藥而販賣，又原判決雖以台
北縣政府衛生局之食品訪談紀錄表，為不利上訴人之論據之一，
然原審審理時並未依法提示或宣讀予上訴人及辯護人，亦有違誤
。（五）原判決並未說明其認定禁藥之依憑，自嫌判決理由不備
。另上訴人於上開訪談紀錄表內答稱：「知道，所以我不會販賣
RU─486 」云云，此應有利於上訴人，原判決以之為上訴人有罪
之論據之一，即屬判決理由矛盾。（六）共同被告洪嘉莉既已判
決無罪確定，至少可證明起訴意旨之一半不正確，其餘部分，既
未達於通常一般人確信之程度，原判決之認定自違證據法則等語
。惟查：（一）證據之取捨，為事實審法院之職權，倘其採證認
事並不違背證據法則，即不得任意指為違法。又證人之陳述部分
前後不符，或相互間有所歧異時，究竟何者為可採，法院仍得本
其自由心證予以斟酌，非謂一有不符或矛盾，即應認其全部均為
不可採信。陳佳琳及顏慈音所為先後證述之細節部分，雖有不一
，仍不影響其就主要事實之證述所具憑信性，原判決已就相關事
證詳加調查論列，復綜合李佳真、劉偉民之證言，參互斟酌判斷
，資為上訴人有罪之認定，併已說明其取捨判斷所得心證，及劉
偉民之研究報告乃其學生執筆，並在國外發表，故有部分內容與
實際情形有所出入，自不得以該研究報告所載之日期與顏慈音所
證不符，否定顏慈音所證之理由。上訴意旨無非就原審採證認事
之職權行使，專憑己見，泛言指摘，再為事實上之爭執，並非依
據卷內訴訟資料而為之具體指摘，自非適法之第三審上訴理由。
（二）台灣台北地方法院檢察署檢察官於九十五年十二月二十九
日提起上訴後，固於九十六年一月二十六日始向台灣台北地方法
院補提上訴理由狀（見原審卷第三十三頁）；惟上訴未敘述上訴
理由時，原屬得補正之事項，其於法院未裁判前，仍得提出上訴
理由書或追加理由書，原審因檢察官嗣已具狀敘述其理由，未再
命補正，並予審理，要無違法可言。上訴意旨妄指為違法，自非
依據卷內訴訟資料執為指摘之適法第三審上訴理由。（三）原審
審理時固未依法提示或宣讀台北縣政府衛生局之食品訪談紀錄表
予上訴人及辯護人，即以之為不利上訴人之論據之一，尚有違誤
。然依原判決壹之(一)理由所載，其引據台北縣政府衛生局之食品
訪談紀錄表，旨在說明上訴人明知所管理之「中山藥房」非屬領
有管制藥品登記證之藥局，不得販賣RU─486 等情（原判決第三
頁第七至十行）。其同段理由既已另說明：上訴人經營之中山藥
房非屬領有管制藥品登記證之藥局，有該藥房之登記資料一份在
卷可參等情（原判決第三頁第五至六行），已足證明上訴人明知
所管理之「中山藥房」非屬領有管制藥品登記證之藥局，不得販
賣RU─486 之情事，是原判決並非專以台北縣政府衛生局之食品
訪談紀錄表，為認定上訴人犯罪之唯一證據，縱除去此部分，綜
合案內其他所有之證據，既仍不影響於原判決之主旨，按之刑事
訴訟法第三百八十條規定，仍不得執為上訴第三審之合法理由。
（四）其餘上訴意旨，則置原判決之明白論斷於不顧，或仍持原
判決已說明理由而捨棄不採之陳詞辯解，再為事實上之爭執，或
就屬於事實審法院採證認事職權之行使，或就不影響於判決本旨
之枝節事項，全憑己見，任意指摘，難謂已符合首揭法定上訴第
三審之要件。其上訴違背法律上之程式，應予駁回。
據上論結，應依刑事訴訟法第三百九十五條前段，判決如主文。
中    華    民    國  九十九  年    一    月  二十二  日
                      最高法院刑事第三庭
                          審判長法官  林  增  福
                                法官  張  清  埤
                                法官  陳  世  雄
                                法官  何  菁  莪
                                法官  邱  同  印
      本件正本證明與原本無異
                                      書  記  官
中    華    民    國  九十九  年    一    月  二十八  日
                                                      ｓ

司法院資訊處製作；財團法人民間司法改革基金會備份。
